【裁判字號】    99,交聲,1769
【裁判日期】    990716
【裁判案由】    聲明異議
【裁判全文】
臺灣高雄地方法院交通事件裁定        99年度交聲字第1769號
原處分機關  高雄市政府交通局
代  表  人  王國材
異  議  人
即受處分人  甲○○
上列異議人即受處分人因違反道路交通管理處罰條例案件，對於
高雄市政府交通局於民國99年6 月2 日所為之裁決處分（案號：
高市交裁字第裁32-B00000000號）聲明異議，本院裁定如下：
    主  文
原處分撤銷。
甲○○汽車駕駛人，駕駛輕型機器腳踏車經測試檢定酒精濃度超
過規定標準，處罰鍰新臺幣參萬元，並應吊扣輕型機器腳踏車駕
駛執照拾貳個月及接受道路交通安全講習。
    理  由
一、聲明異議意旨略以：異議人即受處分人甲○○（下稱異議人
    ）深知酒後駕車係不對的行為，虛心接受罰鍰，惟異議人係
    職業貨車司機，需大貨車汽車駕照維持生計，況且事發當時
    係騎乘輕型機車，如遭吊扣大貨車汽車駕照會影響生計，爰
    請求以其他方案代替處罰等語。
二、按汽車（依道路交通管理處罰條例第3 條第8 款規定，包括
    機器腳踏車即機車）駕駛人，駕駛汽車經測試檢定有酒精濃
    度超過規定標準之情形者，處新臺幣（下同）15,000元以上
    60,000元以下罰鍰，並當場移置保管其車輛及吊扣其駕駛執
    照1 年，且應接受道路交通安全講習，道路交通管理處罰條
    例第35條第1 項第1 款、第24條第1 項第2 款分別定有明文
    。次按，94年12月14日修正，並自95年3 月1 日施行之道路
    交通管理處罰條例第68條規定（至99年5 月5 日新修正公布
    之同條例第68條第2 項規定，因迄未施行尚與本件無關），
    汽車駕駛人，因違反本條例及道路交通安全規則之規定，受
    吊銷駕駛執照處分時，吊銷其持有各級車類之駕駛執照。查
    修正前之道路交通管理處罰條例第68條則係規定「汽車駕駛
    人，因違反本條例及道路交通安全規則之規定，受吊扣或吊
    銷駕駛執照處分時，吊扣或吊銷其持有各級車類之駕駛執照
    」，觀其修法意旨，係以「原條文將違規駕駛人所持有之各
    級車類駕駛執照一併吊扣或吊銷，失之過酷，影響人民工作
    及生活甚鉅」為由，而刪除吊扣駕駛人駕駛執照時，應吊扣
    駕駛人持有各級車類駕駛執照之規定，是依現行道路交通管
    理處罰條例，已無得吊扣駕駛人所持有他級駕駛執照之依據
    存在。從而，於為吊扣駕駛人駕駛執照之處分時，自僅得吊
    扣駕駛人違規時所駕駛該級車類之駕駛執照，以限制其繼續
    駕駛該級車類行駛道路之權利。再本件異議人雖未依道路交
    通案件處理辦法第13條規定向原處分機關提出異議後，再由
    該機關轉送本院審理，惟既已於法定期間內向本院聲明異議
    ，故為訴訟經濟計，程序上自應仍屬適法，合先敘明。
三、經查：
  (一)異議人於99年5 月6 日23時許，駕駛車牌號碼ZEV-218 號輕
    型機車，行經高雄市○○路319 巷口，為警攔查進行酒測，
    測得呼氣中酒精濃度達每公升0.46毫克，而由原處分機關就
    此交通違規行為裁處罰鍰30,000元，吊扣駕駛執照12個月、
    施以道安講習等情，有本件舉發通知單、原處分機關高市交
    裁字第裁32-B00000000號裁決書、酒精濃度測試報告附卷可
    稽（本院卷第10至12頁) ，是異議人上開酒後駕車違規事實
    已明，堪以認定。
  (二)按汽車駕駛人取得高一級車類之駕駛資格者，應換發駕駛執
    照，並准其駕駛較低級車類之車輛：三、已領有大貨車駕駛
    執照者，得駕駛小型車、輕型機器腳踏車，道路交通安全規
    則第61條第1 項第3 款定有明文，即所謂之「一人一照原則
    」。查異議人於本件違規時，僅領有普通大貨車駕駛執照，
    有本院公路監理電子閘門查詢資料在卷可稽（本院卷第7 頁
    ）。依上開規定，異議人自得駕駛輕型機器腳踏車，異議人
    既係駕駛輕型機器腳踏車違反道路交通管理處罰條例第35條
    第1 項第1 款之規定，揆諸前揭法律規定及說明意旨，原處
    分機關依法即僅能吊扣其輕型機器腳踏車駕駛執照，並無得
    吊扣異議人持有他級駕駛執照之依據。原處分機關以異議人
    有上開違規行為，裁處吊扣其普通大貨車駕駛執照，而非吊
    扣其輕型機器腳踏車駕駛執照，已難謂係適法之處分。又上
    開處置方式，雖可能產生無照駕駛之駕駛人，反而較有照駕
    駛之駕駛人得受有毋需吊扣駕駛執照處罰利益之疑慮，然行
    政行為，採取之方法所造成之損害不得與欲達成目的之利益
    顯失均衡，為行政程序法第7 條第3 款所明定，本件異議人
    並無輕型機器腳踏車駕駛執照可供吊扣，原處分機關因此吊
    扣異議人普通大貨車駕駛執照，雖可能達成杜絕異議人將來
    繼續酒醉駕車之目的，惟亦同時造成剝奪異議人駕駛普通大
    貨車之結果，對其工作及生活影響甚大，甚而危及其就業謀
    生問題，此所造成之損害，與欲達成目的之利益顯失均衡，
    有違比例原則。職是，本件異議人領有普通大貨車駕駛執照
    ，駕駛輕型機器腳踏車違反道路交通管理處罰條例第35條第
    1 項第1 款之規定，自應限制其駕駛輕型機器腳踏車之權利
    ，而非限制其駕駛普通大貨車之權利，尚不得因異議人無較
    低等級之駕駛執照可供吊扣，即率爾吊扣較高等級之駕駛執
    照。原處分機關對於異議人前揭違規行為，裁處吊扣普通大
    貨車駕駛執照12個月之處分，即屬違法，而得為撤銷之原因
    。至於道路交通主管機關對於汽車駕駛執照之管理，因採取
    一照原則，而未發給異議人輕型機器腳踏車駕駛執照，惟主
    管機關仍可利用電腦檔存資料註記或在異議人之普通大貨車
    駕駛執照上註明等其他方式，吊扣異議人之輕型機器腳踏車
    駕駛執照，是執行層面應可妥適克服，附此敘明。
  (三)又異議人聲明異議意旨，雖未就原處分所處罰鍰及道安講習
    處分部分表示異議，惟聲明異議應以交通違規行為為標的，
    非以處罰項目為範圍，異議人僅就部分處罰項目異議，然其
    餘處罰項目與其交通違規行為是否存在既無從分離，本院自
    應併予審理。本件異議人違反第35條第1 項規定之情形屬實
    ，惟其違規行為並未同時觸犯公共危險案件，即無同一違規
    行為同時觸犯刑事法律及違反行政法上義務規定，僅得優先
    依刑事處罰執行之情形，則原處分機關就其酒駕部分，依其
    裁量範圍裁處罰鍰30,000元，於法核無不合；另依同條例第
    24條第1 項第2 款規定，裁處應接受道路交通安全講習，屬
    行政罰法第26條第1 項但書所規定「其他種類行政罰」之屬
    ，並無違反一事不二罰之問題，而仍得加以裁罰，是以原處
    分此兩部分之裁處並無違誤。
  (四)綜上所述，原處分機關裁處異議人罰鍰及施以道安講習部分
    ，固屬有據，然就裁處異議人吊扣普通大貨車駕駛執照12個
    月之行政罰部分，則於法未合，是原處分既有此部分瑕疵，
    自無可維持，應由本院將原處分撤銷，並依道路交通管理處
    罰條例第35條第1 項第1 款、第24條第1 項第2 款之規定，
    自為裁定如主文第2 項所示。
據上論結，依道路交通管理處罰條例第87條第2 項、第35條第1
項第1 款、第24條第1 項第2 款，道路交通案件處理辦法第20條
前段，裁定如主文。
中    華    民    國    99    年    7     月    16    日
                    交通法庭    法  官  林建鼎
以上正本證明與原本無異。
如不服本裁定，應於送達後5 日內向本院提出抗告狀（須附繕本
）。
中    華    民    國    99    年    7     月    16    日
                                書記官  蔡蓓雅

司法院資訊處製作；財團法人民間司法改革基金會備份。
